---
title: "T.P. Variables aléatoires et inférence statistique (Labo 2)"
author: "Marc-André Désautels"
date: "`r Sys.Date()`"
output:
  pdf_document:
    toc: no
    latex_engine: pdflatex
  html_document:
    toc: yes
    toc_float: yes
subtitle: "201-9F6-ST : Statistiques appliquées à l'informatique"
institute: "Cégep Saint-Jean-sur-Richelieu"
urlcolor: blue
---

```{r setup, include=FALSE}
knitr::opts_chunk$set(echo = TRUE)
library(ggplot2)
library(questionr)
library(titanic)
library(knitr)
titanic <- titanic_train
```

# Instructions:

1. Le but de ce T. P. est de vous familiariser avec le langage `R`. Il vous faudra trouver et utiliser les commandes appropriées
pour répondre aux questions. Vous devez vous aider de la documentation fournie dans le logiciel `RStudio` ou de la recherche `Google`.
2. Vous devez répondre aux questions directement dans ce document et vous assurez qu'il compile lorsque vous utilisez la commande `Knit`. Vous pouvez également compiler vos commandes au fur et à mesure dans ce document en appuyant sur la **flèche verte pointant vers la droite** en haut à droite de votre code `R`.

# Installer `R` et `RStudio`

Vous pouvez télécharger `R` aux adresses suivantes:

- Pour [Linux](http://cran.utstat.utoronto.ca/bin/linux/)
- Pour [(Mac) OS X](http://cran.utstat.utoronto.ca/bin/macosx/)
- Pour [Windows](http://cran.utstat.utoronto.ca/bin/windows/)

Une fois le logiciel `R` installé, vous pouvez télécharger et installer le logiciel `RStudio` à l'adresse suivante:

- Pour [Linux, (Mac) OS X et Windows](https://www.rstudio.com/products/rstudio/download/)

# Les lois de probabilités

Chaque distribution en `R` possède quatre fonctions qui lui sont associées. Premièrement, la fonction possède un _nom racine_ (qui correspond au nom de la `loi`), par exemple le _nom racine_ pour la distribution *binomiale* est `binom`. Cette racine est précédée par une de ces quatre lettre:

- `p` pour *probabilité*, qui représente la fonction de répartition
- `q` pour *quantile*, l'inverse de la fonction de répartition
- `d` pour *densité*, la fonction de densité de la distribution
- `r` pour *random* ou *simulation*, une variable aléatoire suivant la distribution spécifiée.

Pour la loi binomiale (_nom racine_ `binom`) par exemple, ces fonctions sont `pbinom`, `qbinom`, `dbinom` et `rbinom`.

Nous avons donc:

|Loi: `loi`|Densité|Fonction de répartition|Quantile|Simulation|
|:--------:|:-----:|:---------------------:|:------:|:--------:|
|Notations|$f(x)$ ou $P(X=x)$|$F(x)$|valeur liée à $F(x)$|$x_1$, $x_2$, ..., $x_n$|
|Commandes|`dloi`|`ploi`|`qloi`|`rloi`|

Les noms de lois les plus célèbres sont : `norm` (pour la loi normale), `norm` (pour la loi binomiale), `unif` (pour la loi uniforme), `geom` (pour la loi géométrique), `pois` (pour la loi de Poisson), `t` (pour la loi de Student), `chisq` (pour la loi du Chi-deux), `exp` (pour la loi exponentielle), `f` (pour la loi de Fisher)...

# Commandes

Si la loi de $X$ dépend d’un ou de plusieurs paramètres, disons `par1` et `par2`, alors la densité de $X$ en $x$ est donnée par la commande : `dloi(x, par1, par2)`

Quelques exemples sont décrits ci-dessous:

|Loi|Binomiale|Géométrique|Poisson|
|:----------------:|:-----------------------:|:------------------------------:|:-------------------------:|
|Paramètres|$n\in\mathbb{N}$, $p\in]0,1[$|$p\in]0,1[$|$\lambda>0$|
|$X\sim$|$B(n;p)$|$G(p)$|$Po(\lambda)$|
|Ch($X$)|$\left\{0,1,\ldots,n\right\}$|$\mathbb{N}$|$\mathbb{N}$|
|$P(X=x)$|$C_x^np^xq^{n-x}$|$p(1-p)^x$|$e^{-\lambda}\frac{\lambda^x}{x!}$|
|Commandes|`dbinom(x,n,p)`|`dgeom(x,p)`|`dpois(x,lambda)`|

|    Loi   |     Uniforme    |      Exponentielle     |                  Normale                          |
|:----------------:|:-----------------------:|:------------------------------:|:-------------------------:|
|Paramètres|$(a,b)\in\mathbb{R}^2$|$p\in]0,1[$|$\lambda>0$|
|$X\sim$ | $U([a,b])$ | $E(\lambda)$ | $N(\mu,\sigma^2)$ |
|Ch($X$) | $[a,b]$ | $[0,\infty]$ | $\mathbb{R}$ |
|$P(X=x)$ | $\frac{1}{b-a}$ | $\lambda^{-\lambda x}$ | $\dfrac{1}{\sqrt{2\pi \sigma^2}}e^{\frac{-(x-\mu)^2}{2\sigma^2}}$|
|Commandes | `dunif(x,a,b)` | `dexp(x,lambda)` | `dnorm(x,mu,sigma)` |

## Exemples de calculs

Soit $X$ une variable aléatoire telle que $X\sim B(8,0.3)$.

1. Pour calculer $P(X=4)$, nous devons utiliser la commande suivante:
```{r}
dbinom(4,8,0.3)
```
Ceci signifie que $P(X=4)=`r dbinom(4,8,0.3)`$.

2. Pour calculer $P(X\leq 4)$, nous devons utiliser la commande suivante:
```{r}
pbinom(4,8,0.3)
```
Ceci signifie que $P(X\leq 4)=`r pbinom(4,8,0.3)`$.

3. Pour calculer $P(X> 4)$, nous pouvons utiliser une des commandes suivantes:
```{r}
pbinom(4,8,0.3,lower.tail = FALSE)
1-pbinom(4,8,0.3)
```
Ceci signifie que $P(X>4)=`r 1-pbinom(4,8,0.3)`$.

4. Pour calculer $P(X\geq 4)=1-P(X\leq 3)$, nous pouvons utiliser la commande suivante:
```{r}
1-pbinom(3,8,0.3)
```
Ceci signifie que $P(X\geq 4)=`r 1-pbinom(3,8,0.3)`$.

# Représentation graphique

## Les lois de probabilités discrètes

Nous pouvons représenter graphiquement la loi binomiale. Soit $X~B(8,0.3)$. Nous aurons:

```{r}
n <- 8
p <- 0.3
fbinom <- data.frame(x = 0:n, y = dbinom(0:n, n, p))
ggplot(fbinom, aes(x = x, y = y)) +
  geom_bar(width = 0.05, stat = "identity", colour = "blue") +
  labs(
    x = "Nombre de succès",
    y = "Probabilité",
    title = "Fonction de densité de B(8,0.3)"
  )
```

## Les lois de probabilités continues

Nous pouvons représenter graphiquement la loi normale. Soit $X\sim N(5,1.5^2)$. Nous aurons:

```{r}
ggplot(data = data.frame(x = c(0, 10)), aes(x)) +
  stat_function(fun = dnorm, args = list(mean = 5, sd = 1.5), colour = "blue") +
  labs(
    x = "x",
    y = "f(x)",
    title = "Fonction de densité de N(5,1.5^2)"
  )
```

Nous pouvons également superposer plusieurs fonctions de densité. Par exemple, nous allons représenter la loi $N(10, 3^2)$ et la loi $N(8,5^2)$ sur le même graphique.

```{r}
ggplot(data = data.frame(x = c(-5, 20)), aes(x)) +
  stat_function(fun = dnorm, args = list(mean = 10, sd = 3), colour = "blue") +
  stat_function(fun = dnorm, args = list(mean = 8, sd = 5), colour = "red") +
  labs(
    x = "x",
    y = "f(x)",
    title = "Les densités de N(10,3^2) et de N(8,5^2)"
  )
```

Nous pouvons aussi superposer une variable aléatoire discrète et une variable aléatoire continue. Dans l'exemple suivant, nous avons la loi $B(100,0.2)$ et son approximation par la loi normale $N(20,4^2)$.

```{r}
n <- 100
p <- 0.2
m <- n*p
s <- sqrt(n*p*(1-p))
fbinom <- data.frame(x = 0:n, y = dbinom(0:n, n, p))
ggplot(fbinom, aes(x = x, y = y)) +
  geom_bar(width = 0.1, stat = "identity", colour = "blue") +
  stat_function(fun = dnorm, args = list(mean = m, sd = s), colour = "red") +
  labs(
    x = "Nombre de succès",
    y = "Probabilité",
    title = "La loi B(100,0.2) et la loi N(20,4^2)"
  )
```

# Exercices

> Vous devez répondre aux questions suivantes dans les espaces prévus à cette fin.

1. Soit $X\sim B(15,0.4)$.

    a) Calculez la probabilité $P(X=4)$.
    ```{r question1a}
    # Écrivez votre réponse ici.
    dbinom(4,15,0.4)
    ```
    
    b) Calculez la probabilité $P(X\leq 4)$.
    ```{r question1b}
    # Écrivez votre réponse ici.
    pbinom(4,15,0.4)
    ```
    
    c) Calculez la probabilité $P(X>8)$.
    ```{r question1c}
    # Écrivez votre réponse ici.
    1-pbinom(8,15,0.4)
    ```
    
    d) Calculez la probabilité $P(X\geq 8)$.
    ```{r question1d}
    # Écrivez votre réponse ici.
    1-pbinom(7,15,0.4)
    ```

2. Soit $X\sim N(0,1^2)$.

    a) Calculez la probabilité $P(X<-0.5)$.
    ```{r question2a}
    # Écrivez votre réponse ici.
    pnorm(-0.5,0,1)
    ```
    
    b) Calculez la probabilité $P(X>1.5)$.
    ```{r question2b}
    # Écrivez votre réponse ici.
    1-pnorm(1.5,0,1)
    ```
    
3. Soit $X\sim N(15,3^2)$.

    a) Calculez la probabilité $P(16 \leq X \leq 20)$.
    ```{r question3a}
    # Écrivez votre réponse ici.
    pnorm(20,15,3)-pnorm(16,15,3)
    ```
    
    b) Calculez la probabilité $P(X>18)$.
    ```{r question3b}
    # Écrivez votre réponse ici.
    1-pnorm(18,15,3)
    ```
    
    c) Calculez la probabilité $P(X<6)$.
    ```{r question3c}
    # Écrivez votre réponse ici.
    pnorm(6,15,3)
    ```
    
    d) Tracez la fonction de densité de la variable continue $X$.
    ```{r question3d}
    # Écrivez votre réponse ici.
    ggplot(data = data.frame(x = c(0, 30)), aes(x)) +
    stat_function(fun = dnorm, args = list(mean = 15, sd = 3), colour = "blue") +
    labs(
      x = "x",
      y = "f(x)",
      title = "Fonction de densité de N(15,3^2)"
    )
    ```
    
4. Représentez le graphe de la densité d’une variable $X \sim B(50,0.4)$, puis ajoutez par dessus ce graphe celui de la
densité d’une variable $Y\sim N(20,12)$ (cela illustrera le fait que, lorsque $n > 30$, $np > 5$ et $n(1-p)>5$, on
peut approximer la loi binomiale $B(n,p)$ par la loi normale $N(np,np(1-p))$.
```{r question4}
# Écrivez votre réponse ici.
n <- 50
p <- 0.4
m <- n*p
s <- sqrt(n*p*(1-p))
fbinom <- data.frame(x = 0:n, y = dbinom(0:n, n, p))
ggplot(fbinom, aes(x = x, y = y)) +
  geom_bar(width = 0.1, stat = "identity", colour = "blue") +
  stat_function(fun = dnorm, args = list(mean = m, sd = s), colour = "red") +
  labs(
    x = "Nombre de succès",
    y = "Probabilité",
    title = "La loi B(50,0.4) et la loi N(20,12)"
  )
```

5. On sait que la probabilité qu’une personne soit allergique à un certain médicament est égale à 0.001. On s’intéresse à un échantillon de 1000 personnes. On appelle $X$ la variable aléatoire dont la valeur est le nombre de personnes allergiques dans l’échantillon.

    a) Déterminez la loi de probabilité de $X$.
    > Écrivez votre réponse ici.
    $X\sim B(1000,0.001)$
    
    b) Calculez la probabilité qu’il y ait exactement deux personnes allergiques dans l’échantillon.
    ```{r question 5b}
    # Écrivez votre réponse ici.
    dbinom(2,1000,0.001)
    ```
    
    c) Calculez la probabilité qu’il y ait au moins deux personnes allergiques dans l’échantillon.
    ```{r question 5c}
    # Écrivez votre réponse ici.
    1-pbinom(1,1000,0.001)
    ```

6. Dans une entreprise de confection, il y a en moyenne 0,3 accident par semaine.

    a) Quelle est la probabilité qu’il y ait aucun accident au cours d’une semaine ?
    ```{r question6a}
    # Écrivez votre réponse ici.
    dpois(0,0.3)
    ```
    
    b) Quelle est la probabilité qu’il y ait au moins deux accidents en trois semaines ?
    ```{r question6b}
    # Écrivez votre réponse ici.
    1-ppois(1,0.3*3)
    ```
    
    c) Quelle est la probabilité qu’il y ait 38 semaines sans accident dans une année ?
    ```{r question6c}
    # Écrivez votre réponse ici.
    p <- dpois(0,0.3)
    dbinom(38,52,p)
    ```
    
7. On a établi que le temps d’étude personnel hebdomadaire pour les étudiants du programme de techniques de l’informatique obéit à une loi normale de moyenne 4,58 heures et d’écart-type 1,31 heure.

    a) Quelle la probabilité qu’un étudiant étudie plus de trois heures par semaine ?
    ```{r question7a}
    # Écrivez votre réponse ici.
    1-pnorm(3,4.58,1.31)
    ```
    
    b) On choisit au hasard et avec remise 120 étudiants du programme techniques de l’informatique. Quelle est la probabilité que pour moins de 100 d’entre eux, le temps d’étude dépasse 3 heures?
    ```{r question7b}
    # Écrivez votre réponse ici.
    1-pnorm(3,4.58,1.31)
    ```
    
8. Dans un port d’une grande ville, il arrive en moyenne 10 bateaux avec une cargaison de pétrole par jour. Les infrastructures du port ne peuvent traiter qu’au maximum 15 bateaux avec une cargaison de pétrole en une journée.

    a) Quelle est la probabilité qu’une journée donnée qu’il y ait des bateaux qui ne puissent délivrer leur chargement de pétrole?
    ```{r question8a}
    # Écrivez votre réponse ici.
    1-ppois(15,10)
    ```
    
    b) Quelle est la probabilité que durant une semaine de 7 jours, il y ait 2 journées où les bateaux ne peuvent délivrer leur chargement de pétrole ?
    ```{r question8b}
    # Écrivez votre réponse ici.
    p <- 1-ppois(15,10)
    dbinom(2,7,p)
    ```

# Créer un tableau de fréquences

Pour créer un tableau de fréquences pour une variable aléatoire qualitative ou quantitative discrète, nous utilisons la commande `freq` de la librairie `questionr`.

## Variable aléatoire qualitative ou quantitative discrète

Par exemple, pour représenter le tableau de fréquences pour la variable `Sex` pour les données du Titanic, on pourrait utiliser la commande suivante:
```{r}
kable(freq(titanic$Sex,
     exclud = NA,
     cum = FALSE,
     total = TRUE))
```

L'option `exclud = NA` permet d'exclure les valeurs manquantes, l'option `cum = FALSE` permet de ne **pas** afficher les pourcentages cumulés et l'option `total = TRUE` permet d'ajouter le total.

## Variable aléatoire quantitative continue

Par exemple, pour représenter le tableau de fréquences de la variable `Fare` (prix payé pour la croisière sur le Titanic) il faut tout d'abord créer le vecteur `Prix`  et créer de nouvelles classes (pour se faire, nous utilisons la commande `cut`). Ensuite, nous utilisons la commande `levels` pour renommer nos classes.
```{r}
Prix <- cut(titanic$Fare,breaks=c(0,20,40,60,80,600))
levels(Prix) <- c("0$ à 20$","20$ à 40$","40$ à 60$","60$ à 80$","80$ à 600$")
kable(freq(Prix,
     exclud = NA,
     cum = FALSE,
     total = TRUE))
```

## Tableau de contingence

Par exemple, pour représenter le tableau de contingence pour les variables `Fare` (prix payé pour la croisière sur le Titanic) et `Survived` (Survie au naufrage (0 = Non ; 1 = Oui)) il faut tout simplement se créer un vecteur pour la variable `Survived` en utilisant la commande suivante:
```{r}
Survie <- titanic$Survived
```

On peut afficher le tableau des fréquences obervées:
```{r}
addmargins(table(Survie,Prix))
```

ou alors le tableau des fréquences relatives:
```{r}
prop(table(Survie,Prix),digits=2)
```

# Estimation de paramètres et tests d'hypothèses

## Estimation de paramètres

## Test d'hypothèses

### Test d'indépendance

9. Nous voulons faire un test d'hypothèses pour savoir s'il y a une dépendance entre les variables `PClass` (qui indique la classe où se trouvait le passager à bord du Titanic) et `Survived` (qui indique si le passager survit (1) au naufrage ou meurt (0)).

    a) Créez le vecteur `Classe` qui indique dans quelle classe se situait les passagers à bord du Titanic.

    ```{r question9a}
    Classe <- titanic$Pclass
    ```

    b) Créez le vecteur `Survie` qui indique si le passager est mort ou si il a survécu au naufrage du Titanic.
    ```{r question9b}
    Survie <- titanic$Survived
    ```

    c) Créez un tableau de fréquences observées des variables `Classe` et `Survie`.
    ```{r question9c}
    Tableau <- table(Classe,Survie)
    ```

    d) Affichez le tableau de fréquences observées des variables `Classe` et `Survie`.
    ```{r question9d}
    Tableau
    ```

    e) Dans cet échantillon, quel est le taux de mortalité en première classe?
    ```{r question9e}
    PropTableau <- prop(Tableau)
    PropTableau
    PropTableau[1,3]
    ```
    
    f) Dans cet échantillon, quel est le taux de mortalité en première classe?
    ```{r question9f}
    PropTableau <- prop(Tableau)
    PropTableau
    PropTableau[3,3]
    ```
    
    g) Faites un test d’indépendance du Khi-deux (test d’hypothèses) au seuil de signification de 0.5% avec le tableau, donnez votre décision et interprétez le résultat.(remarque : La commande pour faire un test d’indépendance du Khi-deux est `chisq.test(Tableau)`
    ```{r question9g}
    chisq.test(Tableau)
    ```
    
    Puisque la p-value est plus petite que $`r chisq.test(Tableau)$p.value`$, alors nous rejettons $H_0$ et nous acceptons $H_1$. Ceci signifie qu'il y a un lien entre le fait qu'un passager survive et sa classe.

10. 
    