---
title: "T.P. Variables aléatoires et inférence statistique (Labo 2) : Instructions"
author: "Dominique Goyette et Marc-André Désautels"
date: "`r Sys.Date()`"
output:
  html_document:
    keep_md: true
    toc: yes
    toc_float: yes
  pdf_document:
    toc: no
    latex_engine: pdflatex
subtitle: "201-9F6-ST : Statistiques appliquées à l'informatique"
institute: "Cégep Saint-Jean-sur-Richelieu"
urlcolor: blue
---

```{r setup, include=FALSE}
knitr::opts_chunk$set(echo = TRUE)
library(ggplot2)
library(questionr)
library(titanic)
library(knitr)
library(broom)
titanic <- titanic_train
```

# Instructions:

Le but de ce T. P. est de vous familiariser avec le langage `R`. Il vous faudra trouver et utiliser les commandes appropriées
pour répondre aux questions. Vous devez vous aider de la documentation fournie dans le logiciel `RStudio` ou de la recherche `Google`. De plus, ce document contient de multiples exemples qui vous permettront de répondre aux questions se trouvant dans votre T.P.

## Installer `R` et `RStudio`

Vous pouvez télécharger `R` aux adresses suivantes:

- Pour [Linux](http://cran.utstat.utoronto.ca/bin/linux/)
- Pour [(Mac) OS X](http://cran.utstat.utoronto.ca/bin/macosx/)
- Pour [Windows](http://cran.utstat.utoronto.ca/bin/windows/)

Une fois le logiciel `R` installé, vous pouvez télécharger et installer le logiciel `RStudio` à l'adresse suivante:

- Pour [Linux, (Mac) OS X et Windows](https://www.rstudio.com/products/rstudio/download/)

# Les lois de probabilités

Chaque distribution en `R` possède quatre fonctions qui lui sont associées. Premièrement, la fonction possède un _nom racine_ (qui correspond au nom de la `loi`), par exemple le _nom racine_ pour la distribution *binomiale* est `binom`. Cette racine est précédée par une de ces quatre lettre:

- `p` pour *probabilité*, qui représente la fonction de répartition
- `q` pour *quantile*, l'inverse de la fonction de répartition
- `d` pour *densité*, la fonction de densité de la distribution
- `r` pour *random* ou *simulation*, une variable aléatoire suivant la distribution spécifiée.

Pour la loi binomiale (_nom racine_ `binom`) par exemple, ces fonctions sont `pbinom`, `qbinom`, `dbinom` et `rbinom`.

Nous avons donc:

|Loi: `loi`|Densité|Fonction de répartition|Quantile|Simulation|
|:--------:|:-----:|:---------------------:|:------:|:--------:|
|Notations|$f(x)$ ou $P(X=x)$|$F(x)$|valeur liée à $F(x)$|$x_1$, $x_2$, ..., $x_n$|
|Commandes|`dloi`|`ploi`|`qloi`|`rloi`|

Les noms de lois les plus célèbres sont : `norm` (pour la loi normale), `norm` (pour la loi binomiale), `unif` (pour la loi uniforme), `geom` (pour la loi géométrique), `pois` (pour la loi de Poisson), `t` (pour la loi de Student), `chisq` (pour la loi du Chi-deux), `exp` (pour la loi exponentielle), `f` (pour la loi de Fisher)...

## Commandes

Si la loi de $X$ dépend d’un ou de plusieurs paramètres, disons `par1` et `par2`, alors la densité de $X$ en $x$ est donnée par la commande : `dloi(x, par1, par2)`

Quelques exemples sont décrits ci-dessous:

|Loi|Binomiale|Géométrique|Poisson|
|:----------------:|:-----------------------:|:------------------------------:|:-------------------------:|
|Paramètres|$n\in\mathbb{N}$, $p\in]0,1[$|$p\in]0,1[$|$\lambda>0$|
|$X\sim$|$B(n;p)$|$G(p)$|$Po(\lambda)$|
|Ch($X$)|$\left\{0,1,\ldots,n\right\}$|$\mathbb{N}$|$\mathbb{N}$|
|$P(X=x)$|$C_x^np^xq^{n-x}$|$p(1-p)^x$|$e^{-\lambda}\frac{\lambda^x}{x!}$|
|Commandes|`dbinom(x,n,p)`|`dgeom(x,p)`|`dpois(x,lambda)`|

|    Loi   |     Uniforme    |      Exponentielle     |                  Normale                          |
|:----------------:|:-----------------------:|:------------------------------:|:-------------------------:|
|Paramètres|$(a,b)\in\mathbb{R}^2$|$p\in]0,1[$|$\lambda>0$|
|$X\sim$ | $U([a,b])$ | $E(\lambda)$ | $N(\mu,\sigma^2)$ |
|Ch($X$) | $[a,b]$ | $[0,\infty]$ | $\mathbb{R}$ |
|$P(X=x)$ | $\frac{1}{b-a}$ | $\lambda^{-\lambda x}$ | $\dfrac{1}{\sqrt{2\pi \sigma^2}}e^{\frac{-(x-\mu)^2}{2\sigma^2}}$|
|Commandes | `dunif(x,a,b)` | `dexp(x,lambda)` | `dnorm(x,mu,sigma)` |

## Exemples de calculs

Soit $X$ une variable aléatoire telle que $X\sim B(8,0.3)$.

1. Pour calculer $P(X=4)$, nous devons utiliser la commande suivante:
```{r}
dbinom(4,8,0.3)
```
Ceci signifie que $P(X=4)=`r dbinom(4,8,0.3)`$.

2. Pour calculer $P(X\leq 4)$, nous devons utiliser la commande suivante:
```{r}
pbinom(4,8,0.3)
```
Ceci signifie que $P(X\leq 4)=`r pbinom(4,8,0.3)`$.

3. Pour calculer $P(X> 4)$, nous pouvons utiliser une des commandes suivantes:
```{r}
pbinom(4,8,0.3,lower.tail = FALSE)
1-pbinom(4,8,0.3)
```
Ceci signifie que $P(X>4)=`r 1-pbinom(4,8,0.3)`$.

4. Pour calculer $P(X\geq 4)=1-P(X\leq 3)$, nous pouvons utiliser la commande suivante:
```{r}
1-pbinom(3,8,0.3)
```
Ceci signifie que $P(X\geq 4)=`r 1-pbinom(3,8,0.3)`$.

## Représentation graphique

### Les lois de probabilités discrètes

Nous pouvons représenter graphiquement la loi binomiale. Soit $X~B(8,0.3)$. Nous aurons:

```{r}
n <- 8
p <- 0.3
fbinom <- data.frame(x = 0:n, y = dbinom(0:n, n, p))
ggplot(fbinom, aes(x = x, y = y)) +
  geom_bar(width = 0.05, stat = "identity", fill = "blue") +
  labs(
    x = "Nombre de succès",
    y = "Probabilité",
    title = "Fonction de densité de B(8,0.3)"
  )
```

### Les lois de probabilités continues

Nous pouvons représenter graphiquement la loi normale. Soit $X\sim N(5,1.5^2)$. Nous aurons:

```{r}
ggplot(data = data.frame(x = c(0, 10)), aes(x)) +
  stat_function(fun = dnorm, args = list(mean = 5, sd = 1.5), colour = "blue") +
  labs(
    x = "x",
    y = "f(x)",
    title = "Fonction de densité de N(5,1.5^2)"
  )
```

Nous pouvons également superposer plusieurs fonctions de densité. Par exemple, nous allons représenter la loi $N(10, 3^2)$ et la loi $N(8,5^2)$ sur le même graphique.

```{r}
ggplot(data = data.frame(x = c(-5, 20)), aes(x)) +
  stat_function(fun = dnorm, args = list(mean = 10, sd = 3), colour = "blue") +
  stat_function(fun = dnorm, args = list(mean = 8, sd = 5), colour = "red") +
  labs(
    x = "x",
    y = "f(x)",
    title = "Les densités de N(10,3^2) et de N(8,5^2)"
  )
```

Nous pouvons aussi superposer une variable aléatoire discrète et une variable aléatoire continue. Dans l'exemple suivant, nous avons la loi $B(100,0.2)$ et son approximation par la loi normale $N(20,4^2)$.

```{r}
n <- 100
p <- 0.2
m <- n*p
s <- sqrt(n*p*(1-p))
fbinom <- data.frame(x = 0:n, y = dbinom(0:n, n, p))
ggplot(fbinom, aes(x = x, y = y)) +
  geom_bar(width = 0.1, stat = "identity", colour = "blue") +
  stat_function(fun = dnorm, args = list(mean = m, sd = s), colour = "red") +
  labs(
    x = "Nombre de succès",
    y = "Probabilité",
    title = "La loi B(100,0.2) et la loi N(20,4^2)"
  )
```

## Créer un tableau de fréquences

Pour créer un tableau de fréquences pour une variable aléatoire qualitative ou quantitative discrète, nous utilisons la commande `table` ou la commande `freq` de la librairie `questionr`.

### Variable aléatoire qualitative ou quantitative discrète

Créez un tableau de la variable `cut` de la base de données `diamonds`.
```{r}
table(diamonds$cut)
```

Nous pouvons également utiliser la commande `freq` de la librairie `questionr`.
```{r}
freq(diamonds$cut,
     exclud = NA,
     digits = 2,
     cum = TRUE,
     total = TRUE)
```

L'option `exclud = NA` permet d'exclure les valeurs manquantes, l'option `cum = TRUE` permet d'afficher les pourcentages cumulés et l'option `total = TRUE` permet d'ajouter le total.

### Variable aléatoire quantitative continue

```{r}
Prix <- cut(diamonds$price, breaks = seq(from = 0, to = 20000, by = 2000), include.lowest = TRUE, right = FALSE)
levels(Prix) <- c("0 à 2000$","2000 à 4000$","4000 à 6000$","6000 à 8000$","8000 à 10000$","10000 à 12000$","12000 à 14000$","14000 à 16000$","16000 à 18000$","18000 à 20000$")
freq(Prix)
```


Par exemple, pour représenter le tableau de fréquences de la variable `Fare` (prix payé pour la croisière sur le Titanic) il faut tout d'abord créer le vecteur `Prix`  et créer de nouvelles classes (pour se faire, nous utilisons la commande `cut`). Ensuite, nous utilisons la commande `levels` pour renommer nos classes.
```{r}
Prix <- cut(titanic$Fare,breaks=c(0,20,40,60,80,600))
levels(Prix) <- c("0$ à 20$","20$ à 40$","40$ à 60$","60$ à 80$","80$ à 600$")
kable(freq(Prix,
     exclud = NA,
     cum = FALSE,
     total = TRUE))
```

## Tableau de contingence

Par exemple, pour représenter le tableau de contingence pour les variables `Fare` (prix payé pour la croisière sur le Titanic) et `Survived` (Survie au naufrage (0 = Non ; 1 = Oui)) il faut tout simplement se créer un vecteur pour la variable `Survived` en utilisant la commande suivante:
```{r}
Survie <- titanic$Survived
```

On peut afficher le tableau des fréquences obervées:
```{r}
addmargins(table(Survie,Prix))
```

ou alors le tableau des fréquences relatives:
```{r}
prop(table(Survie,Prix),digits=2)
```

# Estimation de paramètres et tests d'hypothèses

## Estimation de paramètres

### Les intervalles de confiance sur une moyenne

Nous allons trouver un intervalle de confiance au niveau de 95% de la moyenne du prix des diamants.
```{r}
tidy(t.test(diamonds$price,
            conf.level = 0.95))
```

Nous allons trouver un intervalle de confiance au niveau de 99% de la moyenne du prix des diamants.
```{r}
tidy(t.test(diamonds$price,
            conf.level = 0.99))
```

### Les intervalles de confiance sur une proportion

Trouvons la proportion de diamants de type `Ideal`.
```{r}
prop.table(table(diamonds$cut))
```

La proportion est donc de $`r prop.table(table(diamonds$cut))[5]`$. Nous allons faire trouver un intervalle de confiance au niveau de 95% de la proportion dans la population des diamants de type `Ideal`.
```{r}
tidy(prop.test(with(diamonds,table(cut!="Ideal"))))
```

Pour trouver un intervalle de confiance à 99%.
```{r}
tidy(prop.test(with(diamonds,table(cut!="Ideal")),
                 conf.level = 0.99))
```


## Test d'hypothèses

### Test d'indépendance
