---
title: "T.P. Variables aléatoires et inférence statistique (Labo 2) : Version enseignant"
author: "Dominique Goyette et Marc-André Désautels"
date: "`r Sys.Date()`"
output:
  pdf_document:
    toc: no
    latex_engine: pdflatex
  html_document:
    toc: yes
    toc_float: yes
subtitle: "201-9F6-ST : Statistiques appliquées à l'informatique"
institute: "Cégep Saint-Jean-sur-Richelieu"
urlcolor: blue
---

```{r setup, include=FALSE}
knitr::opts_chunk$set(echo = TRUE)
library(ggplot2)
library(questionr)
library(titanic)
library(knitr)
titanic <- titanic_train
```

> Vous devez répondre aux questions directement dans ce document et vous assurez qu'il compile lorsque vous utilisez la commande `Knit`. Vous pouvez également compiler vos commandes au fur et à mesure dans ce document en appuyant sur la **flèche verte pointant vers la droite** en haut à droite de votre code `R`.

# Questions

> Vous devez répondre aux questions suivantes dans les espaces prévus à cette fin.

1. Soit $X\sim B(15,0.4)$.

    a) Calculez la probabilité $P(X=4)$.
    ```{r question1a}
    # Écrivez votre réponse ici.
    dbinom(4,15,0.4)
    ```
    
    b) Calculez la probabilité $P(X\leq 4)$.
    ```{r question1b}
    # Écrivez votre réponse ici.
    pbinom(4,15,0.4)
    ```
    
    c) Calculez la probabilité $P(X>8)$.
    ```{r question1c}
    # Écrivez votre réponse ici.
    1-pbinom(8,15,0.4)
    ```
    
    d) Calculez la probabilité $P(X\geq 8)$.
    ```{r question1d}
    # Écrivez votre réponse ici.
    1-pbinom(7,15,0.4)
    ```

2. Soit $X\sim N(0,1^2)$.

    a) Calculez la probabilité $P(X<-0.5)$.
    ```{r question2a}
    # Écrivez votre réponse ici.
    pnorm(-0.5,0,1)
    ```
    
    b) Calculez la probabilité $P(X>1.5)$.
    ```{r question2b}
    # Écrivez votre réponse ici.
    1-pnorm(1.5,0,1)
    ```
    
3. Soit $X\sim N(15,3^2)$.

    a) Calculez la probabilité $P(16 \leq X \leq 20)$.
    ```{r question3a}
    # Écrivez votre réponse ici.
    pnorm(20,15,3)-pnorm(16,15,3)
    ```
    
    b) Calculez la probabilité $P(X>18)$.
    ```{r question3b}
    # Écrivez votre réponse ici.
    1-pnorm(18,15,3)
    ```
    
    c) Calculez la probabilité $P(X<6)$.
    ```{r question3c}
    # Écrivez votre réponse ici.
    pnorm(6,15,3)
    ```
    
    d) Tracez la fonction de densité de la variable continue $X$.
    ```{r question3d}
    # Écrivez votre réponse ici.
    ggplot(data = data.frame(x = c(0, 30)), aes(x)) +
    stat_function(fun = dnorm, args = list(mean = 15, sd = 3), colour = "blue") +
    labs(
      x = "x",
      y = "f(x)",
      title = "Fonction de densité de N(15,3^2)"
    )
    ```
    
4. Représentez le graphe de la densité d’une variable $X \sim B(50,0.4)$, puis ajoutez par dessus ce graphe celui de la
densité d’une variable $Y\sim N(20,12)$ (cela illustrera le fait que, lorsque $n > 30$, $np > 5$ et $n(1-p)>5$, on
peut approximer la loi binomiale $B(n,p)$ par la loi normale $N(np,np(1-p))$.
```{r question4}
# Écrivez votre réponse ici.
n <- 50
p <- 0.4
m <- n*p
s <- sqrt(n*p*(1-p))
fbinom <- data.frame(x = 0:n, y = dbinom(0:n, n, p))
ggplot(fbinom, aes(x = x, y = y)) +
  geom_bar(width = 0.1, stat = "identity", colour = "blue") +
  stat_function(fun = dnorm, args = list(mean = m, sd = s), colour = "red") +
  labs(
    x = "Nombre de succès",
    y = "Probabilité",
    title = "La loi B(50,0.4) et la loi N(20,12)"
  )
```

5. On sait que la probabilité qu’une personne soit allergique à un certain médicament est égale à 0.001. On s’intéresse à un échantillon de 1000 personnes. On appelle $X$ la variable aléatoire dont la valeur est le nombre de personnes allergiques dans l’échantillon.

    a) Déterminez la loi de probabilité de $X$.
    > Écrivez votre réponse ici.
    $X\sim B(1000,0.001)$
    
    b) Calculez la probabilité qu’il y ait exactement deux personnes allergiques dans l’échantillon.
    ```{r question 5b}
    # Écrivez votre réponse ici.
    dbinom(2,1000,0.001)
    ```
    
    c) Calculez la probabilité qu’il y ait au moins deux personnes allergiques dans l’échantillon.
    ```{r question 5c}
    # Écrivez votre réponse ici.
    1-pbinom(1,1000,0.001)
    ```

6. Dans une entreprise de confection, il y a en moyenne 0,3 accident par semaine.

    a) Quelle est la probabilité qu’il y ait aucun accident au cours d’une semaine ?
    ```{r question6a}
    # Écrivez votre réponse ici.
    dpois(0,0.3)
    ```
    
    b) Quelle est la probabilité qu’il y ait au moins deux accidents en trois semaines ?
    ```{r question6b}
    # Écrivez votre réponse ici.
    1-ppois(1,0.3*3)
    ```
    
    c) Quelle est la probabilité qu’il y ait 38 semaines sans accident dans une année ?
    ```{r question6c}
    # Écrivez votre réponse ici.
    p <- dpois(0,0.3)
    dbinom(38,52,p)
    ```
    
7. On a établi que le temps d’étude personnel hebdomadaire pour les étudiants du programme de techniques de l’informatique obéit à une loi normale de moyenne 4,58 heures et d’écart-type 1,31 heure.

    a) Quelle la probabilité qu’un étudiant étudie plus de trois heures par semaine ?
    ```{r question7a}
    # Écrivez votre réponse ici.
    1-pnorm(3,4.58,1.31)
    ```
    
    b) On choisit au hasard et avec remise 120 étudiants du programme techniques de l’informatique. Quelle est la probabilité que pour moins de 100 d’entre eux, le temps d’étude dépasse 3 heures?
    ```{r question7b}
    # Écrivez votre réponse ici.
    1-pnorm(3,4.58,1.31)
    ```
    
8. Dans un port d’une grande ville, il arrive en moyenne 10 bateaux avec une cargaison de pétrole par jour. Les infrastructures du port ne peuvent traiter qu’au maximum 15 bateaux avec une cargaison de pétrole en une journée.

    a) Quelle est la probabilité qu’une journée donnée qu’il y ait des bateaux qui ne puissent délivrer leur chargement de pétrole?
    ```{r question8a}
    # Écrivez votre réponse ici.
    1-ppois(15,10)
    ```
    
    b) Quelle est la probabilité que durant une semaine de 7 jours, il y ait 2 journées où les bateaux ne peuvent délivrer leur chargement de pétrole ?
    ```{r question8b}
    # Écrivez votre réponse ici.
    p <- 1-ppois(15,10)
    dbinom(2,7,p)
    ```

9. Nous voulons faire un test d'hypothèses pour savoir s'il y a une dépendance entre les variables `PClass` (qui indique la classe où se trouvait le passager à bord du Titanic) et `Survived` (qui indique si le passager survit (1) au naufrage ou meurt (0)).

    a) Créez le vecteur `Classe` qui indique dans quelle classe se situait les passagers à bord du Titanic.

    ```{r question9a}
    Classe <- titanic$Pclass
    ```

    b) Créez le vecteur `Survie` qui indique si le passager est mort ou si il a survécu au naufrage du Titanic.
    ```{r question9b}
    Survie <- titanic$Survived
    ```

    c) Créez un tableau de fréquences observées des variables `Classe` et `Survie`.
    ```{r question9c}
    Tableau <- table(Classe,Survie)
    ```

    d) Affichez le tableau de fréquences observées des variables `Classe` et `Survie`.
    ```{r question9d}
    Tableau
    ```

    e) Dans cet échantillon, quel est le taux de mortalité en première classe?
    ```{r question9e}
    PropTableau <- prop(Tableau)
    PropTableau
    PropTableau[1,3]
    ```
    
    f) Dans cet échantillon, quel est le taux de mortalité en première classe?
    ```{r question9f}
    PropTableau <- prop(Tableau)
    PropTableau
    PropTableau[3,3]
    ```
    
    g) Faites un test d’indépendance du Khi-deux (test d’hypothèses) au seuil de signification de 0.5% avec le tableau, donnez votre décision et interprétez le résultat.(remarque : La commande pour faire un test d’indépendance du Khi-deux est `chisq.test(Tableau)`
    ```{r question9g}
    chisq.test(Tableau)
    ```
    
    Puisque la p-value est plus petite que $`r chisq.test(Tableau)$p.value`$, alors nous rejettons $H_0$ et nous acceptons $H_1$. Ceci signifie qu'il y a un lien entre le fait qu'un passager survive et sa classe.

10. 
    